【裁判字號】    95,上易,65
【裁判日期】    950808
【裁判案由】    調整租金
【裁判全文】
臺灣高等法院民事判決                  95年度上易字第65號
上  訴  人  財團法人台灣省私立台北仁濟院
法定代理人  甲○○
訴訟代理人  劉宗欣律師
複代 理 人  趙儷玲律師
            許修豪律師
上  1   人
複代 理 人  杜偉成律師
被上 訴 人  戊○○
兼上 1  人
訴訟代理人  丙○○
上   1  人
訴訟代理人  黃香律師
被上 訴 人  丁○○
            己○○
上  1   人
訴訟代理人  乙○○
上列當事人間調整租金事件，上訴人對於中華民國94年12月14日
臺灣臺北地方法院94年度訴字第5293號第一審判決提起上訴，本
院於95年8月2日言詞辯論終結，判決如下：
    主      文
原判決關於駁回上訴人下列第二項之訴部分及訴訟費用（除確定
部分外）之裁判廢棄。
被上訴人承租上訴人所有坐落台北市○○段○○段三一六地號土
地（面積一四二點六四一平方公尺）之每月租金，自民國九十四
年九月起，調整為按該上開土地當年度申報地價年息百分之三計
算。
其餘上訴駁回。
第一審（除確定部分外）、第二審訴訟費用，由被上訴人負擔三
分之一，餘由上訴人負擔。
    事實及理由
一、上訴人起訴主張：伊於民國67年間，與被上訴人戊○○、丙
    ○○、丁○○、己○○（下合簡稱被上訴人）簽訂土地租賃
    契約書（下稱租賃合約書），將伊所有坐落台北市○○段○
    ○段316地號土地（面積142.641平方公尺，原審誤載為69.
    421平方公尺，下稱系爭土地）出租與被上訴人，供為被上
    訴人建築門牌號碼台北市○○○路○段67巷4號房屋（為5層
    樓之建物，下稱系爭房屋）之基地。又租賃合約書之租期原
    為2年，早已屆滿，因被上訴人仍繼續使用系爭土地，依法
    視為不定期租賃契約（下稱系爭租約），伊本得依據租賃合
    約書第4條規定，向被上訴人收取按系爭土地申報地價3%計
    算之每月租金。然伊考量承租戶之狀況，而調降系爭租約之
    每月租金至按系爭土地申報地價年息2%計算。但系爭土地位
    於台北市○○○路，為台北市中心之精華地段，且交通便利
    ，土地價值早已大幅增高，而其變更顯非兩造締約當時所得
    預料，故系爭租約原約定之每月租金顯有過低，伊自得依據
    民法第442條、第227條之2規定，求為命被上訴人承租系爭
    土地之每月租金，自94年9月起調整為按系爭土地申報地價
    年息10%計算之判決。
二、被上訴人則以：兩造簽訂租賃合約書後，被上訴人均按系爭
    土地申報地價年息2%繳納租金，非如上訴人所稱之3%。況上
    訴人已於93年1月1日起就租金之數額與被上訴人達成協議，
    仍以申報地價年息2%繳納租金，即表示上訴人當時已認定並
    無情事變更之狀態存在，無庸調整租金，自應受該協議拘束
    ，不得訴請調整系爭租約之租金。且上訴人除就有情事變更
    之情事存在未舉證證明外，亦未能證明有非訂約當時所不得
    預料、原有效果顯失公平之情況。況上訴人請求調整之比例
    過高，顯不符調漲租金之法定要件與實際情況。又上訴人為
    財團法人，自當以公益而非營利為目的，系爭土地為當初政
    府播遷來台後無償撥用，上訴人並未支付任何價金，且於事
    先無任何溝通下，片面決定調整系爭土地租金，實令被上訴
    人無所適從等語，資為抗辯。
三、本件經原審判決上訴人之訴駁回。上訴人就原審判決其敗訴
    部分，僅就自94年9月起調整為按系爭土地申報地價年息5%
    計算每月租金部分提起上訴（逾此部分業已確定），聲明為
    ：（一）原判決廢棄。（二）被上訴人承租上訴人所有系爭
    土地之租金，應自94年9月起調整為按系爭土地申報地價年
    息5%計算每月租金。被上訴人則聲明：上訴駁回。
四、兩造不爭執之事實（見本院95年3月21日準備程序筆錄）
（一）兩造於67年間簽訂租賃合約書，由上訴人將系爭土地出租
      予被上訴人，供其等建築系爭房屋，租期為2年。但因租
      賃合約書之租期屆滿後，被上訴人仍繼續使用系爭土地，
      依法視為不定期之系爭租約。
（二）依系爭租約，上訴人得向被上訴人收取之租金係按申報地
      價之年息3%計算。但上訴人於77年3月1日以北仁總財字第
      17號函（見原審卷第32頁，下稱7717號函）向被上訴人等
      承租戶表示：因76年7月1日重新規定地價後，地價大幅提
      高，為顧及各承租人負擔，有關出租基地租金之計算標準
      ，決定再減低為按新地價年息2%計算。自76年7月至77年
      12月止按新地價年息2%打6折計收。78年1月至12月打8折
      計收。79年1月起按新地價2%全額計收。
（三）上訴人於89年7月12日以北仁財字第66號函向被上訴人表
      示：本市重新規定地價，業於89年7月1日公告在案。有關
      本院出租基地租金之計算標準，仍按新地價年息2%計收（
      見原審卷第33頁）。
（四）上訴人於93年2月2日再以北仁財字第18號函知被上訴人：
      本市重新規定地價，業於93年1月1日公告在案，有關本院
      出租基地租金之計算標準，仍按新地價年息2%（見原審卷
      第31頁，下稱系爭通知）。
（五）就系爭土地，台北市政府自76年7月調整公告地價後，嗣
      分別於80年7月、83年7月、86年7月、89年7月，及93年1
      月調整公告地價（見原審調字卷所附之原證7，下稱原證
      7）。上訴人於台北市政府每次調整公告地價後，皆以通
      案確認函通知所有承租戶。文字內容皆為如上證1之函稿
      及被證1函文所示。
（六）上揭事實，並有兩造不爭執其形式真正（見本院同上筆錄
      ）之租賃合約書、建物登記謄本、原證7、被證1、上證1
      （以上均影本）附卷可稽（分別見原審調字卷、原審卷第
      31頁至第33頁、本院（一）卷第145頁至第149頁），自堪
      信為真實。
五、本件經本院於95年3月21日與兩造整理並協議簡化之爭點為
    （見本院同上筆錄，並依本院論述之先後順序而調整其次序
    ，先此敘明）
（一）上訴人依民法第442條之規定訴請調整租金，有無理由？
  １、兩造於93年間就重新確認租金部分，是否達成合意按申報
      地價年息2%計算每月租金？被上訴人是否已收受系爭通知
      ？上訴人於93年之後，是否繼續派人收取調整後之租金？
      此與系爭土地價值昇降有無關連？
  ２、系爭土地之價值有無昇降？應如何比較系爭土地價值之昇
      降？
（二）上訴人依民法第227條之2第1項之規定，認有情事變更而
      訴請調整租金，有無理由？
  １、系爭合約於何時成立？
  ２、有無情事變更？
  ３、是否顯失公平？
六、茲分別論述如下
（一）上訴人依民法第442條之規定訴請調整租金，為有理由。
      至系爭租約之每月租金，應調整為按系爭土地當年度之申
      報地價3％計算當。
  １、兩造於93年間就重新確認租金部分，並未達成按申報地價
      年息2%計算每月租金之合意。且不論被上訴人是否已收受
      系爭通知，或者上訴人於93年之後，繼續派人收取調整後
      之租金，此與系爭土地價值昇降並無關連。
  （１）被上訴人辯稱：上訴人於93年間，與被上訴人業已達成
        以申報地價年息2%計收系爭土地租金之意思表示合致，
        並以系爭通知為據云云。
  （２）經查，台北市政府自76年7月調整公告地價後，嗣系爭
        土地分別於80年7月、83年7月、86年7月、89年7月，及
        93年1月調整公告地價；上訴人於台北市政府每次調整
        公告地價後，皆以通案確認函通知所有承租戶，文字內
        容皆為如上證1之函稿及被證1函文所示（分見本院（一
        ）卷第145頁至第158頁及原審卷第31頁）等節，為兩造
        所無異詞，業如上四之（五）所示，自堪信為真實。佐
        諸上訴人歷次通知之內容，皆為「本市重新規定地價，
        業於００年００月００日公告在案，有關本院出租基地
        租金之計算標準，仍按新地價年息百分之2計收」等情
        以觀，可見上訴人主張：此乃因租賃合約書第5條約定
        ：租賃期間中遇有公告地價調整時，甲方（即上訴人）
        得按前條租率調整租金。是凡遇政府調整公告地價之年
        度，由於該年度系爭租約之每月租金金額，亦隨公告地
        價調整而變動，故上訴人即援例通知全體承租戶有關政
        府調整公告地價，並請承租人按雙方原已存在之系爭租
        約租金比率（按系爭土地申報地價年息2％計算）給付
        租金等情，堪予採信。
  （３）由是觀之，系爭租約原約定之租金為申報地價年息3%。
        因有76年公告地價遽漲，故調降租金比率至2%之背景（
        見上四之（二）所示）。是上訴人主張：為使承租人瞭
        解，嗣後於政府調整公告地價時，即80年7月、83年7月
        、86年7月、89年7月，以及93年1月，上訴人皆再通知
        承租人等節，足堪信為實在。查上開通知內容幾完全相
        同，應僅屬上訴人通知包含被上訴人在內之承租人，該
        年度公告地價業已調整，並通知承租人依調整後之公告
        地價，重新計算按申報地價年息2％計算每月租金。是
        故，系爭通知應非上訴人為與被上訴人等承租人訂定新
        租約，而發出之意思表示，應堪認定。因此，系爭通知
        既非上訴人以變更系爭租約之內容而為之意思表示，自
        無從與被上訴人就系爭租約內容成立新租約。
  （４）再者，兩造間係沿用租賃合約書，而成立之系爭租約，
        亦為被上訴人所不爭執（見上四之（一）所述）。而租
        賃合約書第5條既約定：租賃期間遇有公告地價調整時
        ，甲方（即上訴人）得按前條租率調整租金，又依政令
        或法令變更租率規定時，甲方得調整前條之租率等節（
        見原審調字卷所附之原證1）。又系爭通知僅在重申系
        爭租約之租金內容，要非新要約之意思表示。職是以觀
        ，被上訴人辯稱：系爭通知為新要約云云，應非可取。
  （５）況揆諸系爭通知之內容為：「本市重新規定地價，業於
        93年1月1日公告在案，有關本院出租基地租金之計算標
        準，仍按新地價年息2%」等情（見原審卷第31頁）以觀
        。足徵系爭通知內容，顯屬通知公告地價調整之事實，
        並要求被上訴人繳納按系爭租約原有計算方式之租金。
        再佐之上（２）（３）所示情節，應認上訴人之真意，
        僅在於為單純事實通知，非對被上訴人為意思表示，自
        無要求被上訴人就系爭通知為承諾或另為意思表示。從
        而，兩造自無因此成立新租約內容合致之可能。
  （６）此外，系爭通知所述之租金比率，係維持自76年以來之
        申報地價年息2%，並無任何變更系爭租約內容之表示。
        上訴人僅通知公告地價調整之事實，要求被上訴人按系
        爭租約原約定之租率繳納租金，而非屬意思表示之要約
        等節，既如上所述。因此，不論被上訴人是否已收受系
        爭通知，或者上訴人於93年之後，是否繼續收取調整後
        之租金，要與系爭租約是否另達成意思合致無關，更與
        系爭土地價值昇降無涉。蓋上訴人既非以系爭通知為意
        思表示，自無被上訴人對之為承諾，更與其他意思合致
        形成之情況不同。
  （７）準此可知，系爭通知應為上訴人遇台北市政府調整公告
        地價時，援例寄發之事實通知，非屬意思表示。是以，
        被上訴人以之抗辯：業就系爭租約之租金，以系爭土地
        申報地價年息2%計算標準，與上訴人達成意思表示之合
        致云云，應屬無據，不足採信。至被上訴人是否已收受
        系爭通知，或者上訴人於93年之後，是否繼續派人收取
        調整後之租金，均不能認為兩造就系爭租約之租金調整
        ，業已達成合意，當與系爭土地價值昇降並無關連，洵
        堪認定。
  ２、系爭土地價值之昇降，應以7717號函調降系爭租約租金按
      申報地價2%計算時，與94年9月系爭土地之價值相較。
  （１）按依民法第442條規定，租賃標的物有無昇降而須調整
        租金時，應以當事人成立契約時租賃標的價值，與訴請
        法院調整時之租賃標的價值互相比較。
  （２）查依系爭租約，上訴人得向被上訴人收取之租金，原係
        按申報地價之年息3%計算。但上訴人以7717號函向被上
        訴人表示：因76年7月1日重新規定地價後，為顧及各承
        租人負擔，有關出租基地租金之計算標準，決定再減低
        為按新地價年息2%計算等節，為兩造所無異詞，業如上
        四之（二）所載。因而，兩造於67年成立租賃合約書後
        ，關於系爭租約之租金約定，曾因7717號函而有變動。
        是故，關於系爭土地之價值，應以76年7月間與上訴人
        訴請法院調整時（即94年9月）之價值互相比較。蓋兩
        造以7717號函變動系爭租約之租金比率，為系爭土地之
        申報地價年息2%後，均未曾變動也。至7717號函雖於77
        年3月1日作成，惟系爭租約之租金變動生效日，為76年
        7月1日，自應以76年7月系爭土地之價值為據，併此指
        明。
  （３）申言之，因上訴人之7717號函，使兩造對於系爭租約之
        租金條款重新達成合意，且自76年7月起，系爭土地之
        租金，均按系爭土地申報地價年息2%計收（其中76年7
        月1日起至78年12月31日止，另按系爭土地申報地價2%
        打折計收，詳見上四之（二）所載）。直至94年8月前
        ，系爭租約之租金，均以系爭土地申報地價2％計算，
        均未變動。是故，關於系爭土地價值升降之比較基準，
        應以7717號函即系爭租約租金條款變動為申報地價年息
        2%時起，亦即76年間系爭土地之價值，與上訴人主張調
        整時（即94年9月）系爭土地之價值，作為比較基準，
        始符公平。
  （４）再查，系爭土地於76年7月時，其公告現值為新台幣（
        下同）5萬2850元（見原證7），迄至94年1月已達每平
        方公尺19萬7372元。質言之，與76年7月時相比，系爭
        土地公告現值至今已漲升約3.74倍（197372÷52820=3.
        74，小數點第3位四捨五入，下同）。反觀系爭土地之
        公告地價，自76年7月至94年1月間，僅由每平方公尺5
        萬2850元微幅調漲為每平方公尺7萬7026元（以上資料
        見本院（一）卷第57頁）。是故，由於公告現值與公告
        地價之歷年調漲幅度不同，致系爭土地於94年間之公告
        現值與公告地價之差距已達2.56倍（197372÷77026 =
        2.56）。然76年7月時，系爭土地公告現值與公告地價
        均同為5萬2820元。因此，系爭土地之公告現值與公告
        地價（亦即申報地價之換算基準），兩者差距逐年擴大
        ，公告地價顯不足以反映系爭土地之確實價值，兩造原
        約定以申報地價2%計算每月租金，顯有過低之情形。
  （５）尤有甚者，系爭土地位於台北市○○○路、仁愛路口，
        係屬台北市中心之精華地段，附近交通便捷，商業繁榮
        。自85年台北捷運陸續開通後，周遭逐漸形成完整之運
        輸通路，轉眼間蛻變為台北市首屈一指之住商混合精華
        地段，足見上訴人主張系爭土地價值，由76年7月與起
        訴時相較，皆已明顯上升，應屬可信。
  （６）至於系爭通知，並非上訴人所為之意思表示，兩造間於
        93年間未就系爭租約之租金達成意思表示之合致等節，
        業已詳如上（一）所示。因此，被上訴人辯稱：應以系
        爭通知時之系爭土地價值，與94年9月時系爭土地之價
        值相較云云，顯不足採，併此指明。
  （７）綜此以觀，系爭土地價值之昇降，應以7717號函調降系
        爭租約租金按公告地價2%時，與94年9月系爭土地之價
        值相較，當堪認定。
  ３、系爭租約之每月租金，應以系爭土地之申報地價3％為適
      當。
  （１）按租賃物為不動產者，因其價值之昇降，當事人得聲請
        法院增減其租金。民法第442條本文定有明文。又租賃
        物為不動產者，其價值如有昇漲，出租人依法本得為增
        租之請求，至所加租額之多寡，應以土地繁榮之程度及
        鄰地租金之比較等情形為標準（最高法院20年上字第28
        3號判例）。再按基地租金之數額，除以基地申報地價
        為基礎外，尚須斟酌基地之位置，工商繁榮之程度，承
        租人利用基地之經濟價值及所受利益等項，並與鄰地租
        金相比較，以為決定，並非以土地申報地價之多寡為酌
        定之唯一標準（最高法院93年台上字第2446號判決意旨
        ）。
  （２）經查，上訴人主張：系爭土地近金山南路、仁愛路口，
        屬台北市中心，為繁榮之住商混合區，於85年捷運木柵
        線通車以來，各路線逐漸完工通車，形成完整之運輸脈
        絡，改變整體都會區之運輸結構，帶動台北周邊區域民
        眾前往市中心，致台北市中心近年來更加繁榮，且系爭
        土地附近有大型餐飲店、銀行，步行2、3分鐘即可達金
        山南路或仁愛路上之公車站牌，且鄰近東門市○○○○
        路商圈，被上訴人如將系爭土地上之建物出租予他人時
        ，每個月至少可獲得5萬元以上之租金，被上訴人利用
        基地之經濟價值及所受之利益甚高等情，業據其提出網
        路地圖、現場及周邊環境照片為證（見原審卷第54頁至
        第63頁），堪信為真。職是之故，系爭土地交通便利、
        生活機能完整，並極富有商業機能，堪予認定。
  （３）再者，被上訴人承租系爭土地，於其上興建系爭房屋，
        其中1樓租予執優空間設計有限公司，每月租金3萬8000
        元至3萬9000元，其餘各層為被上訴人自住等節，業為
        被上訴人所自承在卷（見本院（一）卷第199頁至第200
        頁），亦堪認為實在。本院斟酌系爭土地位於精華區段
        ，商業甚為繁榮，生活機能便利，不論交通、學區、休
        閒、經濟活動、居住品質，皆為首選之處；系爭租約原
        訂租金係按系爭土地申報地價2％計算，行之有年，於
        兩造間已有相當約束；系爭房屋屋齡較久，調整租金過
        高，對被上訴人之負擔過重；上訴人自承自然人承租戶
        之每月租金，係調整為按申報地價3％計算等情（見本
        院（一）卷第190頁至第191頁），認系爭租約之每月租
        金，應以系爭土地之申報地價3％為適當。上訴人逾此
        部分之主張，應非可取。
（二）系爭租約應調整租金，業已詳如上（一）所述。是原列爭
      點「上訴人依民法第227條之2第1項之規定，認有情事變
      更而訴請調整租金，有無理由」部分，結論並無二致，並
      無贅予論述之必要（上訴人請求擇一為有利判決，見本院
      （一）卷第56頁），併此指明。
七、綜上所述，上訴人依民法第442條之規定，請求被上訴人就
    系爭土地應給付上訴人之每月租金，自94年9月起調整為按
    當年度之土地申報地價年息3％計算，為有理由，應予准許
    。逾此部分之請求，即屬無據，不應准許。原審就上開應准
    許部分，為上訴人敗訴之判決，尚有未洽，上訴人就此部分
    上訴意旨指摘原判決不當，求予廢棄改判，為有理由，爰由
    本院將原判決予以廢棄改判如主文第2項所示。至於上訴人
    之請求不應准許部分，原審為上訴人敗訴之判決，於法並無
    不合，上訴人就此部分上訴意旨求予廢棄改判，為無理由，
    應予駁回。
八、本件事證已臻明確，至於未論述之爭點；兩造其餘之攻擊或
    防禦方法；未經援用之證據，經本院斟酌後，認為均不足以
    影響本判決之結果，自無一一詳予論駁之必要，併此敘明。
九、據上論結，本件上訴為一部有理由、一部無理由，依民事訴
    訟法第450條、第449條第1項、第79條、第85條第1項本文，
    判決如主文。
中    華    民    國    95    年    8     月    8     日
                  民事第14庭  審判長法  官  許正順
                                    法  官  魏麗娟
                                    法  官  鍾任賜
正本係照原本作成。
上訴人如不服本判決，應於收受送達後20日內向本院提出上訴書
狀，其未表明上訴理由者，應於提出上訴後20日內向本院補提理
由書狀（均須按他造當事人之人數附繕本）上訴時應提出委任律
師或具有律師資格之人之委任狀；委任有律師資格者，另應附具
律師資格證書及釋明委任人與受任人有民事訴訟法第466條之一
第一項但書或第二項（詳附註）所定關係之釋明文書影本。
被上訴人不得上訴。
中    華    民    國    95    年    8     月    9     日
                                    書記官  王敬端
附註：
民事訴訟法第四百六十六條之一（第一項、第二項）：
對於第二審判決上訴，上訴人應委任律師為訴訟代理人。但上訴
人或其他法定代理人具有律師資格者，不在此限。
上訴人之配偶、三親等內之血親、二親等內之姻親，或上訴人為
法人、中央或地方機關時，其所屬專任人員具有律師資格並經法
院認為適當者，亦得為第三審訴訟代理人。


司法院資訊處製作；財團法人民間司法改革基金會備份。
